【裁判字號】    98,家聲,842
【裁判日期】    981118
【裁判案由】    變更子女姓氏
【裁判全文】
臺灣臺北地方法院民事裁定             98年度家聲字第842號
聲  請  人  丙○○
上列聲請人聲請變更子女姓氏事件，本院裁定如下：
    主  文
准丙○○（女、民國○○年○月○○日生、身分證統一編號：Ｚ000000
000號）變更姓氏為母姓「林」。
聲請費用新台幣壹仟元由聲請人負擔。
    理  由
一、本件聲請意旨略以：聲請人為乙○○（父親）、甲○○（母
    親）所生之女，因父母於聲請人未滿3歲時即離婚，約定聲
    請人由母親甲○○監護，而聲請人係由母親扶養長大，父親
    從未盡過扶養之責，亦從未主動觀護過聲請人，聲請人在上
    國中時，曾聯絡過父親希望其盡父親義務，但遭父親所拒，
    讓聲請人甚為傷心及灰心，亦使聲請人長期以來冠父姓深感
    痛苦，認為父親既不負責任，為何還要冠其姓，聲請人繼續
    維持冠父姓對聲請人心理實有不利之影響，爰依民法第1059
    條規定，聲請准予將聲請人之姓氏變更為母姓「林」等語。
二、按「有下列各款情形之一，且有事實足認子女之姓氏對其有
    不利之影響時，父母之一方或子女得請求法院宣告變更子女
    之姓氏為父姓或母姓：（一）父母離婚者。（二）父母之一
    方或雙方死亡者。（三）父母之一方或雙方生死不明滿三年
    者。（四）父母之一方曾有或現有未盡扶養義務滿二年者」
    民法第1059條第5項定有明文。基於姓名權為人格權之一部
    分，具有社會人格之可辨識性，姓氏除與身分安定及交易安
    全有關外，尚具有家族制度之表徵，故賦予父母之選擇權，
    且姓氏亦具個人對外表徵之功能，因應情勢變更，倘有事實
    足認子女之姓氏對其有不利之影響時，父母之一方或子女自
    得請求法院宣告變更子女之姓氏為父姓或母姓。又此次民法
    1059條第1至4項之修正，已明定父母於子女出生登記前，應
    以書面約定子女從父姓或母姓，至於子女出生後至成年前，
    及子女成年後，則各有一次變更姓氏之機會，足見立法政策
    已於兼顧身分安定及交易安全之前提下，相當程度放寬父母
    及子女決定姓氏之自主權限，從人格權發展之角度而言，立
    法者在此與個人自我形塑習習相關之姓氏問題上，賦予人民
    更多決定自我形象表述之權利，且改從父姓或母姓，並不影
    響子女與父母之自然血緣關係，亦不改變子女與父母之親子
    家庭關係，無悖我國固有之倫理道德，若符合法定要件，自
    當允准。再者，民法第1059條第5項所謂「有事實足認子女
    之姓氏對其有不利之影響」，其規範較為抽象，實質內容必
    須透過解釋予以補充，當事人陳述其身處之客觀環境或條件
    ，與其所指原姓氏給予之負面影響之間，在社會評價上是否
    具有相當關聯性及重要性，倘當事人之主張未甚悖於人情事
    理，即應認當事人就此不利影響已盡舉證責任，並准其姓氏
    變更之聲請。另按民法規範父母子女間之法律關係，向以追
    求與維護子女之最佳利益為考量（民法第1055條至第1055條
    之2、第1089條第2項、第1094條第2項規定參照），法院依
    民法第1059條第5項規定為裁判時，依民法第1083條之1規定
    ，準用民法第1055條之1之規定，應依子女之最佳利益定之
    ，至於如何為子女之最佳利益，應權衡子女年齡、子女意願
    及人格發展之需要、家庭生活狀況、父母子女間或子女與其
    他共同生活之人間之感情狀態等情，如認變更姓氏對子女最
    為有利時，相對言，原姓氏對子女自屬有不利之影響，乃為
    當然。
三、經查，聲請人之主張，業據其提出戶籍謄本等件為證，並經
    母親甲○○證稱屬實，而父親乙○○經通知亦不到場，堪信
    聲請人之主張為真實。本院審酌聲請人之父母早已離婚，父
    親長期以來對聲請人未盡扶養照顧義務，並經聲請人向其求
    助亦遭拒，讓聲請人甚為傷心及灰心，致使聲請人長期以來
    對於冠父姓感到困擾及痛苦，足見維持冠父姓對其有不利之
    影響。又參以聲請人為有識別能力之成年人，其既表明原姓
    氏對其不利之影響，希望改為母姓，基於尊重聲請人之意願
    ，並考量聲請人之自我認同、心理人格健全發展需求，以及
    母親甲○○亦表同意等情，認聲請人變更姓氏符合其最佳利
    益，揆諸前開說明，聲請人維持冠父姓對其有不利之影響，
    依法應准聲請人變更姓氏之聲請。爰裁定如主文。
中    華    民    國    98    年    11    月    18    日
                        家事法庭法  官  曾部倫
以上正本係照原本作成。
如對本裁定抗告，須於裁定送達後10日之不變期間內，向本院提
出抗告狀。
中    華    民    國    98    年    11    月    20    日
                                書記官  孫捷音

司法院資訊處製作；財團法人民間司法改革基金會備份。
